最高法院刑事判決　　　　　　　　　　　　　　　　八十七年度台上字第七三○號
　　上　訴　人　甲○○
　　　　　　　　乙○○
右上訴人等因侵占案件，不服台灣高等法院台中分院中華民國八十五年一月二十四日
第二審判決（八十四年度上訴字第四八○號，起訴案號：台灣台中地方法院檢察署八
十三年度偵字第一○七三六號），提起上訴，本院判決如左：
    主  文
原判決撤銷，發回台灣高等法院台中分院。
    理  由
本件原判決認定上訴人甲○○、乙○○為同居人，緣甲○○與告訴人許彩雲及案外人
游美玲（別名游妮可）、陳春美（別名陳佳佳）、施玫妃、許武雄、蔣中一、蔡函函
，在台中市合夥經營香奈兒商行。甲○○於民國八十二年六月起擔任該商行之總會計
，為從事業務之人，竟意圖為自己不法之所有，基於概括之犯意，連續將其業務上所
持有之香奈兒商行現款計新台幣（下同）一百六十四萬九千三百二十五元，及客戶簽
單帳款計二百八十八萬九千零四十五元（即黃鴻隆會計師鑑定查核報告所列香奈兒商
行八十二年六月至九月應付股利扣客戶消費未回帳明細表內，關於股東許彩雲名下簽
單一百八十九萬九千三百三十二元、股東陳佳佳名下簽單六十一萬零九百九十二元、
股東游妮可名下簽單三十七萬八千七百二十一元部分），予以侵占入己；其中於八十
三年一月十一日將香奈兒商行欲存入萬泰銀行許彩雲帳戶內，以供發放員工薪資之款
項六十萬元，係與乙○○共同意圖為自己不法之所有，擅自轉交予乙○○，而一起侵
占入己；迄八十三年二月間，因許彩雲查覺帳目有異，始循線查知等情，因予撤銷第
一審判決，改判論處上訴人等共犯刑法第三百三十六條第二項之業務侵占（甲○○為
連續犯、乙○○為累犯）罪刑，固非無見。
惟查：(一)甲○○始終否認侵占上開客戶簽單帳款部分，而依卷附鑑定人黃鴻隆會計師
之鑑定查核報告記載：「按酒店行業屬性，客戶消費掛帳之帳款（俗稱簽單），例須
由各負責幹部（係股東成員）吸收，是每屆分紅核算，首須將各股東負責之簽單（未
收應收帳款），自其個人應分配之股息、紅利項下扣除後，再行計算應發放現金數。
香奈兒商行亦然……惟原告（指許彩雲，下同）對於上揭抵扣紅利簽單中，屬於其個
人所有部分計二、五一○、三二四元（指包括陳佳佳部分），卻堅稱未收到簽單，被
告（指甲○○，下同）亦未能提出任何有力之簽收（移轉）證明，因被告身兼會計與
出納職務，故倘須負起保管有價證券（簽單）責任，則被告可能應負責歸還香奈兒商
行二、五一○、三二四元，甚或三、九○六、七六九元簽單或約當折現數。綜上所陳
，由於資料不齊，本會計師僅能就原告及被告所提供之營業日報表、客戶明細帳、往
來銀行對帳單、存摺、支票票頭、營業成本暨費用總帳及部分傳票所形成之資產負債
表（即財務狀況），作分析、論斷；至於本報告……所述系爭扣抵紅利之簽單，恐亦
須由鈞院傳喚香奈兒商行之其他股東及各簽單戶，甚至要調閱金融機構資料，方能定
奪」等語。原判決雖依傳訊許彩雲及證人即股東游美玲、陳春美、施玫妃、許武雄之
結果，認定甲○○挪用該鑑定查核報告所列屬於許彩雲、游美玲、陳春美名下之客戶
簽單帳款共計二百八十八萬九千零四十五元，而尚難認定甲○○有挪用施玫妃、許武
雄、蔣中一、蔡函函名下之客戶簽單帳款情事。然以上開鑑定查核報告既載明，香奈
兒商行之客戶消費掛帳之帳款簽單係「未收應收帳款」，是系爭客戶帳款簽單與實際
所收帳款，並非一致，則豈能以甲○○未能交出系爭客戶帳款簽單，即認其侵占該簽
單所列之帳款﹖再觀諸該鑑定查核報告第十二－十五頁，業已列明許彩雲、游美玲（
即游妮可）、陳春美（即陳佳佳）名下所有簽單消費未回帳之客戶姓名，自不難傳訊
以調查各該客戶之簽單帳款是否業經收取而由甲○○所侵占挪用。原判決未就此部分
調查即率行認定甲○○侵占，有應於審判期日調查之證據而未予調查之違法。(二)甲○
○於八十三年一月十一日擅自挪用香奈兒商行之現款六十萬元，交予乙○○部分，固
為上訴人等所供認，惟其二人否認有不法所有之意圖，辯稱：乙○○僅借用該款緊急
週轉，於翌日即八十三年一月十二日即將六十萬元匯入銀行返還等語，並提出萬泰商
業銀行支票存款對帳單影本為證，且為許彩雲所是認（見第一審卷第四七頁、第四五
頁背面）。上訴人等該辯解是否可信﹖彼等主觀上有無不法所有之意圖﹖原判決並未
就上開有利上訴人等之證據調查、認定並說明不予採納之理由，遽認上訴人等此部分
有共同侵占之犯行，揆諸刑事訴訟法第三百十條第二款之規定，亦有判決不載理由之
違法。上訴意旨分別指摘原判決違背法令，非無理由，應認有撤銷發回更審之原因。
至原判決認定乙○○被訴連續侵占，不另為無罪諭知部分，基於審判不可分原則，應
併予發回。
本件係刑事訴訟法第三百七十六條第三款之案件，惟於修正刑事訴訟法施行前，原得
上訴於第三審法院，且已繫屬於法院，依刑事訴訟法施行法第五條第一項規定，仍應
依施行前之法定程序終結之，併此說明。
據上論結，應依刑事訴訟法第三百九十七條、第四百零一條，判決如主文。
中      華      民      國    八十七    年      二      月    二十七    日
                              最高法院刑事第二庭
                                  審判長法官  施  文  仁
                                        法官  陳  炳  煌
                                        法官  張  淳  淙
                                        法官  洪  文  章
                                        法官  林  錦  芳
      右正本證明與原本無異
                                              書  記  官
中      華      民      國    八十七    年      三      月      六      日
